ACORDAO-COMPLETO-2437656

ACÓRDÃO 12533/2020 ATA 41/2020 - PRIMEIRA CÂMARA

VISTOS, relatados e discutidos estes autos que tratam de atos de concessão de aposentadoria emitidos pela Universidade Federal do Pará em favor das ex-servidoras Ana Maria Lages de Carvalho Farias e Maria da Gloria Farias;
ACORDAM os Ministros do Tribunal de Contas da União, reunidos em Sessão da 1ª Câmara, com fundamento no art. 71, inciso III, da Constituição Federal, nos arts. 1º, inciso V, e 39, inciso II, da Lei 8.443/1992, no art. 260, § 1º, do RI/TCU e ante as razões expostas pelo Relator, em:
9.1. considerar ilegais os atos de concessão de aposentadoria emitidos em favor de Ana Maria Lages de Carvalho Farias (XXX.222.313-XX) e Maria da Glória Farias (XXX.125.682-XX) , recusando os respectivos registros sem, contudo, determinar a redução das parcelas decorrentes das respectivas incorporações de quintos de função após 8/4/1998, por estarem amparadas por decisões judiciais transitadas em julgado, em respeito à modulação de efeitos conferida no julgamento do RE 638.115 pelo Supremo Tribunal Federal;
9.2. dar ciência desta deliberação à Universidade Federal do Pará e às interessadas.

Atos de concessão de aposentadoria emitido pela Universidade Federal do Pará. Apreciação para fins de registro.

Primeira Câmara

Universidade Federal do Pará.

3. Interessadas: Ana Maria Lages de Carvalho Farias (XXX.222.313-XX); Maria da Glória Farias (XXX.125.682-XX).

13.1. Ministros presentes: Walton Alencar Rodrigues (Presidente), Benjamin Zymler, Bruno Dantas e Vital do Rêgo (Relator).
13.2. Ministros-Substitutos presentes: Augusto Sherman Cavalcanti e Weder de Oliveira.

VITAL DO RÊGO

Adoto como relatório, com os devidos ajustes de forma, a instrução elaborada no âmbito da Secretaria de Fiscalização de Pessoal (peça 13) , com a qual se manifestou de acordo o corpo gerencial daquela unidade técnica especializada (peça 14) , a seguir transcrita:
INTRODUÇÃO
1.	Trata-se de atos de concessão inicial de aposentadoria de Ana Maria Lages de Carvalho Farias e Maria da Gloria Farias, ex-servidoras da Universidade Federal do Pará.
2.	Os atos foram submetidos, para fim de registro, à apreciação do Tribunal de Contas da União (TCU) , de acordo com o art. 71, inciso III, da Constituição Federal. O cadastramento e a disponibilização ao TCU ocorreram por intermédio do Sistema de Apreciação e Registro de Atos de Admissão e Concessões, na forma dos arts. 2º, caput e incisos I a VI, e 4º, caput, da Instrução Normativa - TCU 78/2018.
EXAME TÉCNICO
Ato de Ana Maria Lages de Carvalho Farias
3.	A ex-servidora aposentou-se voluntariamente, com proventos integrais, com base no art. 3º da EC 47/2005, contando com 37 anos, 4 meses e 14 dias de tempo de serviço total averbado. 
4.	Impende destacar que o CPF correto da ex-servidora é XXX.433.792-XX e não como constou do ato (peça 9) .
5.	Constatou-se no ato submetido a exame, bem como na ficha financeira atual da interessada (peça 3) , o pagamento de parcela judicial, no valor de R$ 55,44, decorrente da incorporação de quintos, com base na Portaria-MEC 474/87, a qual previa o cálculo das FC em forma de percentuais sobre a remuneração do Professor Titular da carreira do Magistério Superior, com Doutorado e em regime de Dedicação Exclusiva cuja sentença transitou em 05/10/2012 (peça 8) . 
6.	No caso, a ex-servidora incorporou 6/10 (3/5) da função FG-6 (peça 2) .
7. 	De acordo com a firme jurisprudência do TCU, é legítima a incorporação de quintos de função comissionada (quintos de FC) com base nos critérios definidos pela Portaria - MEC 474/1987. Contudo, é ilegítima a inclusão na base de cálculo da vantagem os reajustes concedidos pelas leis subsequentes que reestruturaram as carreiras das instituições federais de ensino ao longo do tempo, a teor do Acórdão 1283/2006-TCU-Segunda Câmara, de relatoria do Ministro Walton Alencar Rodrigues.
8. 	O entendimento desta Corte está assentado no voto condutor do Acórdão 835/2012-TCU-Plenário, de relatoria do Ministro Augusto Nardes. Nesse acórdão, estão definidos os critérios para o cálculo das incorporações de quintos e opção dos servidores aposentados das instituições federais de ensino. São eles os seguintes:
	a) para os servidores que não ajuizaram ações judiciais (ou para os que o fizeram, mas não lograram êxito, em decisão transitada em julgado) , as parcelas de quintos com amparo na Portaria - MEC 474/1987, desde que tenham iniciado o seu exercício até 31/10/1991, devem ser pagas sob a forma de vantagem pessoal nominalmente identificada (VPNI) , ajustando-se o valor da parcela ao que era devido em 1/11/1991, data de eficácia da Lei 8.168/1991, atualizada, desde então, exclusivamente pelos reajustes gerais concedidos ao funcionalismo, conforme preceitua o art. 15, § 1º, da Lei 9.527/1997;
	b) para os servidores que obtiveram decisões judiciais favoráveis já transitadas em julgado, confirmadas em grau de recurso, os quintos de FC devem ser calculados adequando-se o valor nominal às condições deferidas na sentença, de modo que a quantia inicial seja apurada na data da publicação do provimento jurisdicional de 1º grau e, a partir daí, transformada em VPNI, atualizada, desde então, exclusivamente pelos reajustes gerais concedidos ao funcionalismo, conforme preceitua o art. 15, § 1º, da Lei 9.527/1997.
9. 	A tabela a seguir apresenta os valores da VPNI integral para cada CD e FG, conforme a jurisprudência do TCU (Acórdão 1915/2012-TCU-Plenário, relator Ministro Augusto Nardes) .
                        Funções Gratificadas (FG) e Cargos de Direção (CD) 
Função	5/5 (10/10)	 4/5 (8/10)	 3/5 (6/10)	 2/5 (4/10)	 1/5 (2/10) 
CD-1 	 5.853,96	4.683,17	   3.512,37	   2.341,58 	  1.170,79
CD-2	 5.017,68 	4.014,14 	   3.010,61 	   2.007,07 	  1.003,54
CD-3	 3.972,33        	3.177,86           	   2.383,40	   1.588,93 	     794,46
CD-4 	 2.926,98 	2.341,58 	   1.756,18 	   1.170,79 	     585,39
FG-1 	    522,67	    418,14 	      313,60 	      209,07 	     104,53
FG -2 	    364,28	    291,42	      218,56 	      145,71	       72,86
FG-3 	   294,75 	    235,80 	      176,85 	      117,90 	       58,95
FG-4 	   161,27 	    129,02	        96,76	        64,50 	       32,25
FG-5	   125,13	    100,10 	        75,07 	        50,05	       25,02
FG-6 	     91,76 	      73,41	        55,05	        36,70	       18,35
FG-7 	     43,33 	      34,66	        26,00 	        17,33	         8,67
FG-8 	     33,62 	      26,90	        20,17 	        13,45	         6,72
FG -9 	     27,25	      21,80 	        16,35 	        10,90 	         5,45
10.	 Segundo informações constantes do ato e informações do Siape, a Sra. Ana Maria Lages de Carvalho Farias incorporou 3/5 de FG-6, recebendo a vantagem no valor de R$ 47,40 (art. 62 da Lei 8.112/1990) e 2/5 de FG-4, relativa ao período de 01/10/1999 a 21/04/2004, vantagem essa recebida por meio de rubrica judicial (R$ 55,44) .
11.	 Sobre a incorporação de função após a Lei 9.624/1998, este Tribunal Este Tribunal tem firme entendimento sobre a ilegalidade da incorporação de quintos, com fundamento no art. 62-A da Lei 8.112/1990, c/c os arts. 3º e 10º da Lei 8.911/1994 e art. 3º da Lei 9.624/1998, decorrente de exercício de função de direção, chefia ou assessoramento, de cargo de provimento em comissão ou de natureza especial após 1998, uma vez que esta Corte de Contas considera que a incorporação da vantagem somente é possível até a data de publicação da Lei 9.624/1998, ocorrida em 8/4/1998 (Acórdão 1972/2017-TCU-Plenário, da lavra do Ministro Bruno Dantas e 1939/2019-1ª Câmara, de autoria do Ministro Vital do Rego) .
12.	 Conforme discriminado no mapa de funções incorporadas (peça 4) , o valor da rubrica administrativa de incorporação de função (art. 62) não apresenta irregularidade. Já a rubrica judicial, no valor de R$ 55,44, relativa à incorporação de quintos de funções comissionadas exercidas entre 8/4/1998 a 4/9/2001, alicerçada em decisão judicial transitada em julgado (peça 8) , não mais pode ter seu pagamento suspenso pelo TCU, consoante decidido pelo STF no RE 638.115/CE. Esse tem sido o tratamento adotado pelo TCU em casos similares (Acórdão 442/2020-TCU-Segunda Câmara, de relatoria do Ministro-Substituto Marcos Bemquerer Costa) .
Ato de Maria da Gloria Farias
13.	 A ex-servidora aposentou-se voluntariamente, com proventos integrais, com base no art. 3º da EC 47/2005, contando com 37 anos, 2 meses e 29 dias de tempo de serviço total averbado. 
14.	 Na ficha financeira atual da interessada (peça 3, p. 4) constatou-se o pagamento de parcela judicial, no valor de R$ 23,70, decorrente da incorporação de quintos, com base na Portaria-MEC 474/87, a qual previa o cálculo das FC em forma de percentuais sobre a remuneração do Professor Titular da carreira do Magistério Superior, com Doutorado e em regime de Dedicação Exclusiva. A sentença judicial da interessada transitou em julgado em 02/07/2013 (peça 6) .
15.	 Conforme discriminado no mapa de funções incorporadas (peça 4) , a servidora incorporou 4/10 (2/5) da função FG-6, que, segundo a tabela supra, totaliza R$ 36,70. A interessada recebe atualmente a soma de R$ 55,30, sendo R$ 23,70 (judicial) + R$ 31,60 (VPNI) , valor em desacordo com os parâmetros do TCU.	
16.	 Diante do exposto, as incorporações de parcelas de quintos/décimos dos interessados estão irregulares. Não merecem prosperar.
CONCLUSÃO
17.	 Em razão do exposto, esta Unidade Técnica considera que os atos em tela devem ser apreciado pela ilegalidade pelos seguintes motivos:
	a) em razão do pagamento da vantagem de quintos/décimos em desacordo com o entendimento do Supremo Tribunal Federal e a jurisprudência deste Tribunal;
	b) concessão da vantagem de quintos em razão do exercício de funções comissionadas após o advento da Lei 9.624/1998.
18.	Destaque-se que a análise deste processo levou em conta os dispositivos da Resolução TCU 315/2020 e que os atos sob apreciação completarão 5 (cinco) anos no TCU em 18/02/2021. 
PROPOSTA DE ENCAMINHAMENTO
19.	 Ante o exposto, conforme o preceituado no artigo 71, inciso III, da Constituição Federal de 1.988; c/c os artigos. 1º, inciso V, e 39, inciso II, da Lei 8.443/1992, c/c os artigos 1º, inciso VIII, 260, §§ 1º e 2º, do Regimento Interno/TCU, propõe-se:
	a) considerar ILEGAIS e negar o registro dos atos iniciais de aposentadoria de Ana Maria Lages de Carvalho Farias (CPF: XXX.222.313-XX) e Maria da Gloria Farias (CPF: XXX.125.682-XX) ;
	b) dispensar o ressarcimento das quantias indevidamente recebidas de boa-fé, nos termos da Súmula TCU n. 106;
	c) determinar à Universidade Federal do Pará, com fundamento nos arts. 45 da Lei 8.443/1992 e 4º, inciso I, da Resolução TCU 315/2020, que:
	c.1) abstenha-se de realizar pagamentos decorrentes do ato de concessão em favor de Maria da Gloria Farias, no prazo de 15 (quinze) dias, contado a partir da ciência dessa deliberação, sujeitando-se a autoridade administrativa omissa à responsabilidade solidária; 
	c.2) dê ciência, no prazo de 15 (quinze) dias, do inteiro teor desta deliberação às interessadas, alertando à Sra. Maria da Gloria Farias de que o efeito suspensivo proveniente da interposição de eventuais recursos junto ao TCU não a exime da devolução dos valores percebidos indevidamente após a respectiva notificação, caso esses não sejam providos;
	c.3) emita e disponibilize no sistema e-Pessoal, no prazo de 30 (trinta) dias, novo ato de concessão de Maria da Gloria Farias, escoimado da irregularidade apontada, nos termos do art. 262, § 2º, do Regimento Interno do TCU;
	c.4) encaminhe ao Tribunal, no prazo de 30 (trinta) dias contados da ciência da decisão, documento apto a comprovar que as interessadas tomaram conhecimento do acórdão;
	d) determinar à Sefip que promova a correção do CPF da ex-servidora Ana Maria Lages de Carvalho Farias para constar XXX.433.792-XX.
O Ministério Público, representado nos autos pelo Procurador Dr. Marinus Eduardo De Vries Marsico manifestou-se de acordo com a proposição da unidade técnica (peça 15) .

não há.

Procurador Marinus Eduardo De Vries Marsico.

APOSENTADORIA. INCORPORAÇÃO DE QUINTOS REFERENTE A FUNÇÕES COMISSIONADAS EXERCIDAS EM PERÍODOS POSTERIORES À VIGÊNCIA DA LEI 9.624/1998, COM FUNDAMENTO EM DECISÃO JUDICIAL TRANSITADA EM JULGADO. DISSONÂNCIA COM A ATUAL JURISPRUDÊNCIA DO STF E DO TCU. ILEGALIDADE DOS ATOS. SUPERVENIÊNCIA DA MODULAÇÃO DE EFEITOS NA DECISÃO PROFERIDA NO RE 638.115. MANUTENÇÃO DA PARCELA DE QUINTOS TAL COMO EDITADO PELO ÓRGÃO DE ORIGEM A DESPEITO DA NEGATIVA DE REGISTRO.

APOSENTADORIA (APOS)

Secretaria de Fiscalização de Pessoal (Sefip).

Aprecia-se, nesta oportunidade, ato de concessão de aposentadoria emitido pela Universidade Federal do Pará em favor das ex-servidoras Ana Maria Lages de Carvalho Farias e Maria da Glória Farias. No ato em questão, a Secretaria de Fiscalização de Pessoal do TCU (Sefip) identificou indícios de irregularidade no pagamento da vantagem decorrente da incorporação de quintos, pelo exercício de funções no período compreendido entre 9/4/1998 e 4/9/2001, em desacordo com o entendimento desta Corte de Contas e do Supremo Tribunal Federal - STF.
Preliminarmente, vale dizer que os dois atos em análise foram disponibilizados ao TCU em 18/2/2016, portanto, há menos de cinco anos, situação que, à luz do entendimento firmado a partir da prolação do Acórdão 587/2011-TCU-Plenário, dispensa a oitiva do beneficiário do ato.
No mérito, a unidade técnica propõe considerar ilegais os atos em epígrafe em razão de a incorporação de quintos ter considerado o exercício de funções após o advento da Lei 9.624/1998 (que entrou em vigor em 8/4/1998) . Entretanto, por entender que a incorporação de quintos nos proventos de Ana Maria Lages de Carvalho Farias está lastreada em decisão judicial transitada em julgado, a Sefip sugere aplicar o entendimento mais recente do STF proferido nos autos do RE 638.115/CE para manter a parcela como está. Já para a incorporação de quintos nos proventos de Maria da Glória Farias a Sefip propõe a exclusão da parcela de quintos, desta feita sem seguir a modulação conferida pelo STF nos autos do RE 638.115/CE.
O Ministério Público junto ao TCU ratifica o encaminhamento proposto pela Sefip.
-II-
Registro minha concordância com a proposta formuladas nos pareceres precedentes para o ato de Ana Maria Lages de Carvalho Farias e dissinto em parte da proposta sugerida para o ato emitido em favor de Maria da Gloria Farias pelas razões adiante expendidas.
De início, observo que, de fato, as interessadas que figuram nos autos percebem parcelas judiciais que se referem a incorporação de quintos pelo exercício de funções após 8/4/1998.
Nessa situação, ressalto que o STF, no julgamento do RE 638.115/CE, a despeito de considerar inconstitucionais as incorporações de quintos referentes ao exercício de funções após 8/4/1998, modulou a decisão de forma a permitir que, no caso de concessões administrativas ou de decisão judicial sem trânsito em julgado, tais parcelas não sejam imediatamente suprimidas dos vencimentos e proventos dos interessados. Nesse caso, a modulação de efeitos conferida pela Suprema Corte permitiu a conversão dos quintos incorporados após 8/4/1998 em parcela compensatória a ser absorvida por quaisquer reajustes e reestruturações futuras. 
Por outro lado, nos casos de decisão judicial transitada em julgado, o pretório excelso reconheceu ser indevida a cessação imediata da parcela de quintos com tal amparo, permitindo a continuidade dos pagamentos nos termos em que foram deferidos pela sentença proferida no âmbito do poder judiciário.
No caso da inativa Ana Maria Lages de Carvalho Farias, observo que a parcela de quintos no valor atual de R$ 55,44 está amparada por decisão judicial transitada em julgado proferida nos autos do processo 0029081-56.2006.4.01.3900, que tramitou na 8ª Vara Federal da Seção Judiciária do Estado do Pará e transitou em julgado em 30/10/2012 (peças 7 e 8) .
Já no caso da ex-servidora Maria da Glória Farias, embora a Sefip tenha se manifestado pela exclusão da parcela de quintos dos proventos da inativa, atualmente no valor de R$ 23,70, tal providência não é possível. É que, consoante se verifica nos documentos acostados na peça 16, a referida inativa também é beneficiária de decisão judicial transitada em julgado proferida nos autos do processo 0007047-87.2006.4.01.3900, que tramitou na 5ª Vara Federal da Seção Judiciária do Estado do Pará e que transitou em julgado em 2/7/2013. Portanto, também nesse caso, não cabe determinação para exclusão da parcela de quintos incorporada após 8/4/1998.
Em razão do pagamento de parcela de quintos incorporadas após 8/4/1998, os atos em epígrafe não reúnem condições para receber a chancela da legalidade. Contudo, considerando que as parcelas de quintos estão amparadas por decisões judiciais transitadas em julgado, não cabe determinação para que a Universidade Federal do Pará faça qualquer ajuste nas referidas parcelas.
Por fim, deixo de acolher a proposta de ajuste no CPF da inativa Ana Maria Lages de Carvalho Farias, eis que o CPF que consta do ato de peça 10 (156.222.313-53) está correto e corresponde à referida inativa. Além disso, o CPF indicado pela Sefip (004.433.792-20) como sendo o verdadeiro se refere a outra pessoa (Maria Sylvia Morgado de Carvalho) , que sequer consta dos autos. 
Ante o exposto, VOTO para que seja adotada a minuta de acórdão que ora trago ao exame deste Colegiado.
TCU, Sala das Sessões Ministro Luciano Brandão Alves de Souza, em 17 de novembro de 2020.
Ministro VITAL DO RÊGO 
Relator